【裁判字號】    97,台上,3617
【裁判日期】    970731
【裁判案由】    常業重利等罪
【裁判全文】
最高法院刑事判決            九十七年度台上字第三六一七號
上  訴  人  台灣高等法院高雄分院檢察署檢察官
上  訴  人
即  被  告  甲○○
            丙○○（原名吳學智）
被      告  庚○○
            丁○○
            戊○○
            己○○
            乙○○（原名李台川）
上列上訴人等因被告等常業重利等罪案件，不服台灣高等法院高
雄分院中華民國九十六年九月十二日第二審判決（九十四年度上
訴字第一八一０號，起訴案號：台灣高雄地方法院檢察署八十九
年度偵字第二二二四七、二二二四八、二三０八七、二三０八八
、二三０八九、二三０九０、二三０九一、二四五一四、二五四
二二號），提起上訴，本院判決如下：
    主  文
原判決關於庚○○常業重利及丁○○部分撤銷，發回台灣高等法
院高雄分院。
其他上訴駁回。
    理  由
甲、撤銷發回（即庚○○常業重利、丁○○）部分
本件原判決撤銷第一審關於被告庚○○、丁○○常業重利部分之
科刑判決，經比較刑法新、舊規定，改判仍均論其二人以共同乘
他人急迫貸以金錢，而取得與原本顯不相當之重利為常業罪，庚
○○處有期徒刑陸月，減為有期徒刑月；丁○○處有期徒刑伍
月，減為有期徒刑貳月又拾伍日；併均諭知如易科罰金之折算標
準。固非無見。
惟查：（一）有罪判決事實及理由之記載前後相齟齬者，按諸刑
事訴訟法第三百七十九條第十四款之規定，屬判決理由矛盾，當
然為違背法令。又客觀上為法院認定事實及適用法律基礎之證據
，雖已調查而其內容尚未明瞭者，即與未經調查無異，如遽行判
決，仍屬應於審判期日調查之證據而未予調查之違法。原判決認
定：庚○○與其兄丁○○共同多次以重利放貸本金總計新台幣（
下同）二千三百七十萬元予辛○○、壬○○○夫婦（下稱蔡氏夫
婦），丁○○放貸本金一千萬元予壬○○○，所孳生之利息，蔡
氏夫婦分別簽發台灣中小企業銀行九如分行（下稱台企九如分行
）支票存款第二九０五－五帳號；亙豐股份有限公司（下稱亙豐
公司，亦屬辛○○夫妻所有）帳戶及台企九如分行支票存款第七
七四－四帳號；台灣汎生製藥廠股份有限公司（下稱汎生公司）
帳戶之支票計三十九張，欲支付庚○○利息計二千六百八十六萬
元（未付款），另簽發台企九如分行支存第二九０五－五帳號、
亙豐公司帳戶及台灣省合作金庫鳳山支庫第五一四二－三帳號及
汎生公司帳戶之支票計五十一張，欲支付丁○○利息計二千零七
十八萬元（未付款）等情。於理由內則說明庚○○、丁○○雖向
汎生公司收取大量利息，但本金部分未收回等語，而以此資為其
科刑時審酌之情狀之一（見原判決第八三頁）。其關於蔡氏夫婦
實際已否支付利息款項一節，事實、理由之記載前後齟齬，已有
判決理由矛盾之違法。又卷查庚○○於法務部調查局高雄縣調查
站（下稱高雄縣調查站）應詢時，就調查人員詢以：「前開期間
，你借貸予蔡氏夫婦之本金總額為二千三百七十萬元，已提領兌
現之利息為二千六百八十六萬元，以實領利息金額除以本金金額
，再除以借貸期六點五個月，實際計算之利率為月息百分之三十
九，年息為百分之四百六十八，對此計算方式與結果，你有無意
見？」供稱：「辛○○夫婦計算結果有誤，目前他們已未欠我任
何錢，這一點顯而易見是不對的」；就「蔡昆山夫婦向你借貸本
金二千三百七十萬元，自何時開始無法償還？」供稱：「都有如
期償還」；就「甲○○介入後，如何與你及丁○○及地下錢莊業
者處理汎生公司債務？……有無代辛○○償還原積欠你等之本金
利息？若有，請提出相關證據。」供稱：「甲○○從來沒有找我
處理汎生公司的債務，因為在今年（民國八十九年）四月七、八
日，汎生公司壬○○○就還清我的欠款，所以在債務已清償之下
，甲○○不可能再找我處理汎生公司之債務。」等語（見偵字第
二二二四七號卷第一三頁正、背面、第一六頁正面、第一八頁正
面）。其供述之內容如果無訛，則庚○○貸與蔡氏夫婦之款項，
本金及利息應均已還清。惟庚○○嗣於原審陳稱：「所貸給辛○
○夫妻的錢，他們一毛錢都沒有還給我，他們有借到這些錢，利
息也是這樣，但沒有收到利息」等語；汎生公司則具狀陳稱：由
蔡氏夫婦出面向庚○○借得之本金及重利，庚○○不但全數收回
，還額外收取一千三百五十萬元等詞（見原審卷(六)第一０一頁）
。實情如何？顯然尚欠明瞭。原審未加釐清，並敘明其取捨上開
證據而得心證之理由，遽行判決，亦有未當。（二）除簡式審判
程序外，審判長就被告被訴事實為訊問者，應於調查證據程序之
最後行之，刑事訴訟法第二百八十八條第三項定有明文。此項規
定，依同法第三百六十四條規定，並為第二審之審判程序所準用
。此乃事實審法院必須踐行之法定程序之一，旨在使被告有辯明
犯罪嫌疑之機會，及陳述有利於己之事實，屬被告行使防禦權重
要之一環。原審審判長於九十六年八月二十二日審判期日調查證
據完畢後，疏未就檢察官起訴庚○○、丁○○共同多次放貸本金
總計二千三百七十萬元予蔡氏夫婦之常業重利部分之事實，訊問
丁○○，有該次審判筆錄可證（見原審卷(六)第四０九頁），無異
剝奪其防禦權之行使，抑且有害於公平審判及程序正義。揆之上
開說明，其所踐行之訴訟程序，併有違誤。以上或為檢察官上訴
意旨所指摘，或為本院得依職權調查之事項，應認原判決關於庚
○○常業重利及丁○○部分，有撤銷發回更審之原因。原判決理
由貳、丙之一，關於不另為庚○○、丁○○無罪之諭知部分，基
於審判不可分原則，併予發回。
乙、上訴駁回部分
壹、甲○○、丙○○違反商業會計法；甲○○、乙○○被訴偽造
私文書、行使偽造私文書；甲○○、丙○○、戊○○、己○○被
訴偽造有價證券、行使偽造有價證券、偽造私文書及行使偽造私
文書、偽造署押、盜用印章；甲○○、乙○○、己○○被訴行使
偽造私文書部分
按刑事訴訟法第三百七十七條規定，上訴於第三審法院，非以判
決違背法令為理由，不得為之。是提起第三審上訴，應以原判決
違背法令為理由，係屬法定要件。如果上訴理由書狀並未依據卷
內訴訟資料，具體指摘原判決不適用何種法則或如何適用不當，
或所指摘原判決違法情事，顯與法律規定得為第三審上訴理由之
違法情形，不相適合時，均應認其上訴為違背法律上之程式，予
以駁回。經查：
一、甲○○、丙○○違反商業會計法部分
本件原審經審理結果，認為上訴人即被告甲○○、丙○○違反商
業會計法之犯行明確，因而撤銷第一審關於甲○○、丙○○違反
商業會計法部分之科刑判決，改判依修正前刑法連續犯規定，仍
均論其二人以商業負責人，共同連續以明知為不實之事項，而填
製會計憑證罪，甲○○處有期徒刑陸月，減為有期徒刑月；丙
○○處有期徒刑肆月，減為有期徒刑貳月；併均諭知如易科罰金
之折算標準，及宣告丙○○緩刑年。已詳敘其調查、取捨證據
之結果及憑以認定犯罪事實之心證理由。並就甲○○、丙○○否
認犯行之供詞及其等所辯各語，認非可採，予以論述指駁。檢察
官此部分上訴意旨略稱：（一）甲○○違反商業會計法（即原判
決事實欄二之(一)簽訂虛偽工程承攬契約書及由新利鼎科技實業股
份有限公司〈下稱新利鼎公司〉開立不實統一發票〈下稱發票〉
）部分，原判決認定：甲○○與蔡氏夫婦有共同違反商業會計法
之犯行等情，惟蔡氏夫婦縱為引進甲○○之資金，亦無將整個汎
生公司委由甲○○代為經營之意思與允諾，實無將汎生公司委由
甲○○經營之意，僅因積欠甲○○款項，不得不由甲○○掌控財
務，且蔡氏夫婦之所以引進甲○○之資金，其目的係為汎生公司
之重整，斷不可能再做出損害汎生公司之事，縱甲○○強行掌控
，蔡氏夫婦亦無與之通謀之意。甲○○為虛增新利鼎公司營業額
，以達到該公司上櫃之標準，而偽造本件承攬契約之發票，蔡氏
夫婦全不知情。其偽造承攬契約時間為八十九年二月，及原判決
附件（下稱附件）一之發票日期，係為新利鼎公司利益而考量，
蔡氏夫婦就此等偽造行為，並無任何利益可言，自不可能甘犯刑
責而予配合。原判決認定事實顯與經驗法則、論理法則有違，又
上開足以影響原判決認定之事項，蔡氏夫婦於原審業已提出，原
判決未予採信，復未敘明其不採納之理由，自有判決理由不備之
違法。（二）甲○○、丙○○違反商業會計法（即原判決事實欄
二之(二)簽訂虛偽買賣合約書及由汎生公司開立不實發票）部分：
原判決認定該二份買賣合約書係屬通謀虛偽，由甲○○、丙○○
及蔡氏夫婦所為，彼此之間有犯意聯絡及行為分擔，實有爭議。
因甲○○、乙○○施加恐嚇，蔡氏夫婦均須隨時聽候任其指揮，
甲○○能藉黑道勢力擺平地下錢莊，蔡氏夫婦受其擺佈，惟未與
之有犯意之聯絡。縱使蔡氏夫婦明知買賣合約虛偽，亦不可能配
合虛開汎生公司之銷項發票，自陷汎生公司於百害而無一利之境
地。況本件買賣合約簽訂之時，汎生公司全然操控於新利鼎公司
之負責人甲○○等人手中，實乏證據證明蔡氏夫婦有虛開發票之
犯意聯絡及行為分擔，蔡氏夫婦業已具狀表明，乃原判決就此有
利於蔡氏夫婦，而影響共犯事實認定之部分，未敘明何以不採之
理由，有判決不備理由之違法等語。甲○○上訴意旨略稱：（一
）甲○○未將新利鼎公司及汎生公司之工程承攬契約書之相關商
業行為記入帳冊，原判決論甲○○以填製不實會計憑證罪，惟未
就所謂不實登載之帳冊，明確認定是否屬商業會計法第二十條至
第二十三條所定之帳簿，遽行判決，難謂為適法。（二）原判決
既認蔡氏夫婦因積欠大量債務，為尋求甲○○之資金以度過難關
，乃將經營權委予甲○○處理等情，且依經營權讓渡協議書第一
、二點之內容觀之，甲○○有權代行汎生公司董事長及董事會之
職權。則縱認甲○○與蔡氏夫婦通謀虛偽意思表示所簽訂之工程
承攬契約書兩份，甲○○亦有權加以承認，自無違反修正前（下
同）商業會計法第七十一條第一款規定。證人即同案被告郭國興
於第一審已證稱：新利鼎公司於八十九年已備料等情，而原審亦
認定汎生公司於八十九年五月十二日因財務狀況欠佳而跳票，新
利鼎公司始未施作之事實。然原審未查，徒憑壬○○○、黃美雲
之證詞而為不利於甲○○之認定，有調查職責未盡及判決不備理
由之違法。（三）甲○○於代行汎生公司董事長及董事會職權期
間，尚非公司法第八條所謂公司負責人，原審未查，以商業會計
法第七十一條第一款之罪相繩，有適用法則不當之違法。（四）
原判決認定甲○○與蔡氏夫婦共謀簽訂買賣合約書而違反商業會
計法，惟蔡氏夫婦既於八十九年六月二十六日以協議書將汎生公
司經營權轉讓予甲○○，於同年七月簽訂買賣合約書之時，其等
已屬無權之人，原判決竟認有經營權限之甲○○與無經營權限之
蔡氏夫婦共謀，有判決理由不備及矛盾之違法。（五）證人李榮
貴證述汎生公司之商標已移轉予新模範生化股份有限公司（下稱
新模範公司），又買賣合約書標的之藥證（藥品許可證）一百三
十九張，經主管機關同意移轉予新模範公司，且證人即汎生公司
廠長許政文亦已同意將買賣合約書之機器設備交付新模範公司，
甲○○於第一審亦提出鑑價報告書，證明買賣契約之價格合理。
足見新模範公司與汎生公司所簽訂之買賣合約書為真，甲○○自
無違反商業會計法第七十一條第一款規定。原審就上開有利於甲
○○之證據未依職權加以調查，亦有判決違反刑事訴訟法第一百
六十三條第二項但書規定，與判決理由不備之違法等語。丙○○
上訴意旨除與前述甲○○上訴意旨（一）、（五）相同外，另稱
：原審認定新模範公司係為逃避債權人執行而設立，進而認定新
模範公司與汎生公司之買賣契約係虛偽，已有未洽。又證人即新
模範公司之財務部經理陳維揚證稱：確有買賣關係，且新模範公
司辦理現金增資，用以購買發票人為汎生公司之支票六千萬元，
並與買賣價金互抵等語，足證上開買賣契約為真實，原審未查，
率以商業會計法第七十一條第一款相繩，有判決理由不備之違法
等語。惟查：（一）採證認事，乃事實審法院之職權，其對證據
證明力之判斷，如未違背經驗法則或論理法則，復已敘述其憑以
判斷之心證理由，即不能任意指為違法。(1)原判決認定甲○○與
蔡氏夫婦間就其事實欄二之（一）所載簽訂虛偽工程承攬契約書
等之事實，為共同正犯，依憑甲○○之部分自白（坦承：合意虛
訂上開二份工程承攬契約書，其主要目的乃是為了向銀行融資、
借款，由新利鼎公司開立如附件一所示之十二張發票給汎生公司
之事實）、證人即告訴人壬○○○（證述：汎生公司之大小章於
八十九年五月三十日始由伊交給己○○，之前均由伊夫婦保管持
有；新利鼎公司並無承攬汎生公司之工程，汎生公司亦無發包工
程予新利鼎公司；伊夫婦與甲○○接觸，是在八十九年四月間，
乃因伊夫婦受地下錢莊逼債而透過陳志宏認識甲○○，在此之前
雙方並不認識，亦未有任何接觸，新利鼎公司無承攬汎生公司建
廠工程等情）、證人己○○（證明：汎生公司之大小章於八十九
年五月三十日始由壬○○○交給伊等詞）、戊○○（證明：該二
份工程承攬契約係甲○○指示伊草擬，新利鼎公司在八十九年二
月份確實沒有承攬汎生公司之工程等語）、證人即汎生公司行政
部副理黃美雲（證稱：寬頻工程及隔間工程所開出之發票都是假
的，根本沒有這些工程等詞）等人之證言，參酌卷附前揭二份工
程承攬契約書（見本案證據(一)至(八)之二卷第一七九至一九九頁、
第二００至二０九頁）、新利鼎公司之公司登記資料、壬○○○
製作之事件發生流程表等證據資料而為論斷。詳為說明前揭二份
契約書並非真正，乃係為辦理銀行融資，配合該二份契約書由汎
生公司開立支票給新利鼎公司，新利鼎公司亦配合虛偽開立相對
應之十二張發票給汎生公司。為向銀行融資而虛偽填製不實之發
票，乃係新利鼎公司之甲○○與汎生公司之蔡氏夫婦通謀所為，
因認蔡氏夫婦及甲○○間有犯意聯絡與行為分擔。(2)原判決認定
甲○○、丙○○與蔡氏夫婦間就其事實欄二之（二）所載簽訂虛
偽買賣合約書等之事實，為共同正犯；係依憑甲○○、丙○○之
部分自白（坦承：新模範公司確實有收受以汎生公司名義所開立
如附件二所示之十四張發票之事實；丙○○並承認伊係新模範公
司之登記負責人等情不諱）、證人即告訴人辛○○（證稱：有關
原物料及公司設備、資產之買賣及汎生公司商標移轉，均無實際
交易買賣情事等語）、證人李榮貴（證述汎生公司及新模範公司
辦理汎生公司商標及藥品許可轉讓程序之情形）等人之證言，參
酌卷附新模範公司董事、監察人名冊、前開二份買賣合約書及所
附清冊明細、壬○○○所製作之事件發生流程表等證據資料而為
論斷。並說明：汎生公司將其所有資產出賣給新模範公司之二份
買賣合約書已屬不實，而依據上開買賣合約書，以汎生公司名義
開立之十四張發票自難謂為真實，虛偽填製不實會計憑證犯行明
確，此係甲○○、丙○○與蔡氏夫婦共謀所為，其等有犯意聯絡
與行為分擔，為共同正犯無訛。俱已詳為說明其認定之依據及得
心證之理由。此屬原審本於職權之合法行使，核無檢察官上訴意
旨所指違背證據法則之情形。至蔡氏夫婦於本件係以告訴人或證
人之身分而為陳述，蔡氏夫婦於本案並非被告，顯非受審判之對
象，原判決既已詳敘憑以認定甲○○、丙○○犯罪及蔡氏夫婦成
立共同正犯依據之理由，而論處甲○○、丙○○罪刑，亦無判決
理由不備之可言。檢察官上訴意旨執此指摘，自非適法之第三審
上訴理由。（二）發票乃證明會計事項之經過而為造具記帳憑證
所根據之原始憑證，商業負責人如明知為不實之事項，而開立不
實之發票，係犯商業會計法第七十一條第一款之以明知為不實之
事項而填製會計憑證罪。原判決論甲○○以明知為不實之事項而
填製會計憑證罪，並非論其以明知為不實之事項而記入帳冊罪。
甲○○、丙○○上訴意旨執原判決未認定係屬商業會計法第二十
條至第二十三條所定之何項帳簿，而有違誤云云，顯非第三審上
訴之適法理由。（三）原判決事實欄二認定甲○○為新利鼎公司
負責人，蔡氏夫婦分別為汎生公司之董事長及總經理，丙○○係
新模範公司之負責人，均為商業會計法上之商業負責人，亦為從
事業務之人。緣汎生公司負責人辛○○、總經理壬○○○於八十
九年四月下旬向地下錢莊借款，無力還款，經新利鼎公司負責人
甲○○代為處理地下錢莊債務後，蔡氏夫婦為引進甲○○之資金
，乃將汎生公司委由甲○○代為經營，及於事實欄二之(一)、(二)記
載新利鼎公司、汎生公司開立十二張、十四張不實發票等情，並
於理由欄說明：甲○○及蔡氏夫婦就新利鼎公司與汎生公司簽訂
虛偽之工程承攬契約部分，違反商業會計法第七十一條第一款以
明知為不實之事項，而填製會計憑證之犯行，有犯意聯絡及行為
分擔，均為共同正犯；甲○○、丙○○及蔡氏夫婦就新模範公司
與汎生公司簽訂虛偽之買賣合約部分，違反商業會計法第七十一
條第一款以明知為不實之事項，而填製會計憑證之犯行，有犯意
聯絡及行為分擔，均為共同正犯之旨。並非係以甲○○代行汎生
公司董事長及董事會職權，而認其係該公司負責人。甲○○上訴
意旨（三）、（四）未依卷內訴訟資料而為指摘，要非適法之第
三審上訴理由。（四）刑事訴訟法第一百六十三條規定揭櫫當事
人調查證據主導權之原則，法院僅於當事人主導之證據調查完畢
後，認為事實未臻明瞭仍有待釐清時，始予斟酌具體個案之情形
，裁量是否補充介入調查。證據如與發見真實不具關連性者，法
院未為無益之調查，即不能指為未依職權加以調查之違法。經查
原判決認新模範公司係汎生公司為避免債權人追償而另行創設之
新公司，創設後欲將汎生公司之成品、設備、公司商標、藥品許
可證及原物料均移轉予新模範公司，以避免將來債權人之執行，
因認汎生公司與新模範公司簽訂虛偽買賣合約書，其間並無實際
之買賣關係（見原判決第一四至一七頁），已詳如前述，此部分
事實並無不明瞭之情形，汎生公司縱將其設備、公司商標、藥品
許可證等移轉予新模範公司，亦係遂行其避債之目的，無從據以
認定汎生公司與新模範公司間有正常之買賣行為。甲○○、丙○
○及其等原審之辯護人在原審均未就此部分聲請調查其他證據（
見原審卷(六)第四０八、四０九頁），原審未依職權再為無益之調
查，核無調查職權未盡及判決理由不備之違法可言。甲○○、丙
○○上訴意旨執以指摘，要非適法之第三審上訴理由。（五）原
判決已詳敘其憑以認定汎生公司與新模範公司間並無實際買賣之
理由，自不採證人陳維揚證稱：有買賣關係，且新模範公司辦理
現金增資，用以購買發票人為汎生公司之支票六千萬元，並與買
賣價金互抵云云，不相容之證言，此為證據取捨之當然結果，原
判決縱未論及，亦與判決理由不備之違法情形，不相適合，不得
據為上訴第三審之理由。（六）檢察官、甲○○及丙○○其餘上
訴意旨則係置原判決所為明白論斷於不顧，仍持已為原判決指駁
之陳詞再為事實上之爭辯，及對於事實審法院取捨證據與自由判
斷證據證明力之職權行使，徒以自己之說詞，泛指其為違法，或
就與判決本旨無關之枝節事項，漫事爭執，難認已符合首揭法定
之第三審上訴要件。其等此部分上訴為違背法律上之程式，應予
駁回。
二、甲○○、乙○○被訴偽造私文書、行使偽造私文書；甲○○
、丙○○、戊○○、己○○被訴偽造有價證券、行使偽造有價證
券、偽造私文書及行使偽造私文書；甲○○、乙○○、己○○被
訴行使偽造私文書部分
本件原判決以公訴意旨略以：（以公訴人九十二年十一月二十八
日補充理由書，關於犯罪事實所整理（參）以下之編號為論述依
據，見第一審卷(六)第二九五至二九七頁）犯罪事實編號七部分：
八十九年六月二十六日辛○○離去後，甲○○即指示被告乙○○
與共同被告朱明（經判決無罪確定）在經營權讓渡協議書之見證
人欄處簽名，及盜蓋汎生公司之公司及負責人印章（下稱大小章
），偽造經營權讓渡協議書，因認甲○○、乙○○均涉犯刑法第
二百十條之偽造私文書、第二百十六條之行使偽造私文書罪嫌。
犯罪事實編號八部分：甲○○、乙○○另於不詳時地，偽造辛○
○於八十九年五月四日同意委託甲○○處理汎生公司債務及提供
客票（金額六千零八十四萬五千五百二十九元）以供擔保之承諾
書，並打字偽造汎生公司及辛○○之署名後，盜蓋所取得之汎生
公司大小章，以偽造承諾書，交由乙○○在見證人欄處簽名，因
認甲○○、乙○○均涉犯刑法第二百十六條、第二百十條行使偽
造私文書罪嫌。犯罪事實編號九部分：甲○○為達其掏空汎生公
司資產之目的，於八十九年七、八月間，夥同被告丙○○、戊○
○、己○○及共同被告袁秋桂、陳維揚（以上二人均經判決無罪
確定），偽造內容不實之代物清償合約書、買賣合約書、工程承
攬契約書各二份（共六份），再偽造辛○○及汎生公司署名並盜
蓋強行取得之汎生公司大小章，製造一億八千五百九十六萬零九
百二十五元之假債權，並按工程合約金額以汎生公司名義偽開支
票十八張（金額五千六百十九萬八千一百五十元）及以新利鼎公
司名義開立同額之不實發票予汎生公司。且將偽造之支票二張（
票號AGP0000000、AGP0000000）存入新利鼎公司之銀行帳戶兌領
未果。繼之於八十九年七月十九日以汎生公司名義申請移轉商標
及轉讓藥品許可證予新模範公司，因認甲○○、丙○○、戊○○
、己○○涉犯刑法第二百零一條第一項之偽造有價證券、同條第
二項行使偽造有價證券、第二百十條行使偽造私文書、第二百十
六條之行使第二百十條偽造私文書等罪嫌（甲○○、丙○○違反
商業會計法有罪部分，已如前述）。犯罪事實編號十部分：於八
十九年五月起至同年九月底止，甲○○、乙○○、己○○與陳維
揚、袁秋桂等人，持汎生公司大小章蓋於所取得之汎生公司客票
背面，偽造汎生公司背書後，存入新利鼎公司、新模範公司及蔡
吟佩之帳戶提示付款，因認甲○○、乙○○、己○○均涉犯刑法
第二百十六條、第二百十條行使偽造私文書罪嫌云云。惟經審理
結果，以尚屬不能證明甲○○、丙○○、戊○○、乙○○、己○
○有上開部分之犯罪，因而維持第一審諭知戊○○、乙○○、己
○○均無罪之判決，駁回公訴人該部分在第二審之上訴；又因公
訴意旨以甲○○、丙○○此部分犯行，與前開論罪科刑之違反商
業會計法部分，依裁判上一罪關係起訴，爰不另為無罪之諭知。
已綜核全案證據資料，敘明其調查、取捨證據之結果；就１、犯
罪事實編號七部分，說明：汎生公司與漢璽投資股份有限公司（
下稱漢璽公司）於八十九年六月二十六日簽訂關於汎生公司經營
權之協議書（下稱經營權讓渡協議書，見偵卷紙袋資料第二九至
三０頁），其上汎生公司及辛○○之印章，均為甲○○所蓋用，
雖為甲○○所自承，然蔡氏夫婦自八十九年五月二十日回到汎生
公司處理事務，其二人分別為汎生公司之董事長和總經理，倘汎
生公司之大小章係遭甲○○無權強行或脅迫而取走，其二人焉有
不報警或作印鑑變更之處理，足見該段時間蔡氏夫婦因為積欠大
量債務，為尋求甲○○之資金援助以渡過難關，而將經營權交予
甲○○處理乃屬明確，否則蔡氏夫婦何以仍繼續向甲○○請款，
而公司之董事長及總經理既均需向甲○○請款，則汎生公司之大
小章應已交由甲○○掌理，否則如何處理汎生公司之財務及其他
事務。經營權讓渡協議書係辛○○所親簽，為蔡氏夫婦所不爭執
，證人朱明亦在場親自見聞該事實無訛，無偽造該文書可言，不
能證明甲○○、乙○○有此部分犯罪。２、犯罪事實編號八部分
，以：甲○○於八十九年四月十八日，替蔡氏夫婦解決地下錢莊
及供汎生公司支付票款等事項，至少已支付三千萬元以上之金額
。蔡氏夫婦自八十九年四月二十日左右至同年五月二十日左右，
為躲避地下錢莊之人追討債務而避居甲○○所提供之處所，汎生
公司之大小章，於八十九年五月三十日以前，仍在壬○○○保管
中，壬○○○於高雄縣調查站詢問時證稱：八十九年五月三十日
蓋完公文後，汎生公司印鑑即被留置，包括「嘉億」、「弘生洋
」、「增懋豐」、亙豐公司等，說好聽是保管、其實是扣押等語
，其於偵查中及原審審理時均證稱：八十九年五月底在汎生公司
，因為己○○跟伊說要轉帳，所以要用公司之大小章，如果伊不
給，她回去要跟甲○○講，因為要轉帳用，所以伊就交給她等語
，則於八十九年五月四日簽立承諾書（見偵卷紙袋資料第二０頁
至二九頁）時，汎生公司大小章，既仍在壬○○○之保管中，是
承諾書上汎生公司大小章，應係由汎生公司有代表權之人即蔡氏
夫婦所蓋，則該承諾書何來偽造可言？承諾書並附有汎生公司未
兌現支票明細表共計多達三百三十九張，該支票明細表並標明「
八十九年五月五日最新版」，而甲○○當時尚未進入汎生公司，
甲○○實無法取得該未兌現支票之明細表，則該未兌現支票明細
表應係汎生公司所整理交付無訛，證人潘明玉於原審審理時證稱
：伊任職汎生公司時，己○○、袁秋桂等人均無法自行由電腦裡
面搜尋這些支票之內容等語，益證上開承諾書所附之未兌現支票
明細表，應係由汎生公司整理製作所提出，亦應是由當時仍為汎
生公司有代表權之人即蔡氏夫婦，指示汎生公司之員工整理製作
提出無誤，是由此可推認上開承諾書之內容係經蔡氏夫婦同意甚
明。況當時汎生公司正由甲○○挹注三千萬元以上之資金營救中
，蔡氏夫婦仍需甲○○繼續為汎生公司注入資金，其等將汎生公
司之客票交由甲○○作為擔保乃屬必然，否則甲○○所支付數千
萬元債權如何確保？蔡氏夫婦如未將汎生公司委由甲○○全權處
理，壬○○○何以多次以書信或報告，向甲○○報告說明，及請
甲○○準備客票支付廠商、核發員工許政文等薪資及願提供房屋
以供甲○○設定擔保之理？因認該承諾書係屬真實，尚無偽造之
情形，不能證明甲○○、乙○○有此部分犯罪。３、犯罪事實編
號九部分：(1)關於二份代物清償協議書（見偵卷紙袋資料第三一
頁至八一頁）部分，以：證人即草擬上開代物清償協議書之律師
黃璽麟於偵查及第一審審理時證述：伊於律師事務所草擬，當時
戊○○及壬○○○均在場，代物清償協議書之數額是伊依據戊○
○所提出來之借據數額統計加以記載的。當時漢璽公司及鼎璽投
資股份有限公司（下稱鼎璽公司）之印章是戊○○當場用印，而
汎生公司之印章因大小章早就被新利鼎公司拿走，所以沒有用印
等情甚詳。又該二份代物清償合約書內所附之借據是戊○○依照
甲○○借給汎生公司之金額，由甲○○之會計將明細交給陳慧芬
，依照戊○○所擬借據之文稿去打字，並簽立辛○○之名字（署
押），亦據戊○○及證人陳慧芬（嗣改名陳芃妤）於第一審審理
時陳明。至黃璽麟於第一審審理時雖證稱：簽訂二份代物清償協
議書之主要目的，是汎生公司要把放在新利鼎公司及漢璽公司、
鼎璽公司那邊之客票拿回來，以脫離新利鼎公司之控制云云，惟
其於偵查及第一審審理時另證稱：戊○○、壬○○○至伊律師事
務所好幾次，壬○○○當時有向伊詢問戊○○所提議公司脫產之
事，因為汎生公司有很多債權人，所以戊○○才會有脫產之提議
等語，堪認其等簽訂二份代物清償協議書之主要目的，係為避免
債權人強制執行，汎生公司得以存活甚明。汎生公司一旦被查封
，勢必破產解散，而新利鼎公司甲○○方面之債權也將不保，因
此當時雙方乃積極從事脫產避免被債權人執行之準備，此觀之汎
生公司之蔡氏夫婦與甲○○共同合意設立新模範公司，而將商標
、藥品許可證及原物料等出賣轉讓給新模範公司，並簽立二份通
謀之買賣合約書即明，而此二份代物清償協議書，實亦同此旨趣
。又雙方既立有借據，就足以確認雙方之借貸關係，而汎生公司
若祇單純欲取回客票，則出具借據即可，又何須多此一舉簽訂代
物清償協議書？證人黃璽麟所稱係為脫離新利鼎公司之控制云云
，與常情未合，不足採信。又擬定代物清償協議書時，壬○○○
確有在場，亦據黃璽麟於第一審審理時證述明確，而該二份代物
清償協議書之債務數額，係依經辛○○簽名之借據累計而成，則
以壬○○○掌理汎生公司財務之地位，焉能容許此借據無中生有
，或未經其確認借據之存在，足見壬○○○對該借據亦有所承認
或默認。且壬○○○將代物清償協議書交予汎生公司職員黃美雲
入帳一節，亦據壬○○○於偵查中陳述明確，核與證人黃美雲於
偵訊時所證相符，足認上開二份代物清償協議書係經壬○○○之
同意無訛。該二份代物清償協議書所附汎生公司之資產，包含生
財設備、零件、藥品原物料，小至各式各樣之標籤幾張都在其中
，項目數百種以上，設若無汎生公司方面掌理公司財物之人，在
公司負責人指揮配合之下，豈能列出如此鉅細靡遺之抵償債務財
產目錄。此二份代物清償協議書應係如戊○○所述，因汎生之債
權人要聲請假扣押，蔡氏夫婦與甲○○商量為避免強制執行，經
詢問律師意見後，以代物清償之方式處理，乃由甲○○製作借據
，汎生公司提供機器、設備及原物料盤點資料，至律師事務所製
作上開二份代物清償協議書，雙方對於借據數額及物品種類均無
異議。該二份代物清償協議書既經雙方同意，僅因當時汎生公司
之大小章在甲○○處，始由戊○○攜回用印，否則若如黃璽麟所
言，其有交待壬○○○倘客票未取回，即不要簽名云云，然壬○
○○在甲○○未將客票交還前，豈會對虛開之借據置之不理？況
徵之黃美雲於第一審審理時證稱：壬○○○拿代物清償協議書、
買賣合約書給伊時，都說是甲○○交給伊，要伊做的等語，足證
該二份代物清償協議書確有經壬○○○之同意無誤。上開二份代
物清償協議書乃甲○○及蔡氏夫婦雙方同意簽訂，雖汎生公司原
未用印，惟蔡氏夫婦既有同意，尚難以當時未用印即可認為係偽
造。其雙方雖無代物清償之意，目的在避免被強制執行而製作不
實之二份代物清償協議書及借據（共十九張），然既係有權製作
之人所製作，內容雖有不實，尚與無製作權之人偽造他人名義而
製作之偽造私文書構成要件不合。詳予說明不能證明甲○○、丙
○○、戊○○、己○○有此部分犯罪之理由。(2)關於二份買賣合
約書（見本案證據(一)至(八)之二卷第八一至一二六頁）部分，說明
：新模範公司確實有收受以汎生公司名義所開立如附件二所示之
十四張統一發票之事實，此據甲○○、丙○○坦承不諱，亦為蔡
氏夫婦所不爭執。新模範公司實係蔡氏夫婦與甲○○共同協議，
為汎生公司避債而另行創設之新公司，此據辛○○於高雄縣調查
站證述明確，參以壬○○○寫給甲○○之報告，關於新模範公司
成立部分，載有：汎生公司應召開臨時股東會議，以表決出售主
要部分營業設備，以彌補資金缺口，需在會前十天寄出開會通知
單，才能配合「新公司」之承買及資金運用；新模範公司籌備處
之印章已刻妥，此公司名稱已提出聲請，下週一將可核下，新公
司藥師執照將把研發部經理丙○○，目前在汎生公司執業轉之等
情，亦可見其等成立新模範公司之目的。新模範公司負責人為原
汎生公司之職員即丙○○，且具有藥師執照，又新模範公司之股
東大多數都是蔡氏夫婦方面之親友，其中張哲寧係壬○○○之女
婿、陳治平係壬○○○哥哥之女婿、楊國瑞係壬○○○媳婦之弟
弟，彼等分別擔任新模範公司之董事及監察人，有新模範公司董
事、監察人名冊一份在卷可稽。為汎生公司及新模範公司辦理汎
生公司商標及藥品許可證轉讓程序之證人李榮貴於第一審審理時
證稱：移轉及授權是壬○○○主動找伊辦理，當天戊○○拿新模
範公司之印章來蓋，用印當時壬○○○及戊○○雙方都在場，確
定是經過雙方合意蓋章，辦理移轉須汎生公司之原始印章，簽約
地是在壬○○○個人經營之旅行社，本件辦理授權，即汎生公司
移轉給新模範公司之後，新模範公司再反授權給汎生公司使用，
當時有告知移轉後授權之權利義務關係等語。該二份買賣合約書
將汎生公司所有成品、原料、設備機具、商標及藥品等均詳細列
舉作成清冊，有該二份買賣合約書所附之清冊明細在卷可按，則
要對汎生公司之成品、原料、設備機具、存貨等如此清楚一一詳
列，若非出自汎生公司內部控管人員依據控管資料所為，何能若
此，豈是一般外人偽造所能為？蔡氏夫婦顯係知情而有參與，並
無疑義。且壬○○○將該買賣合約書交予汎生公司職員黃美雲入
帳等情，亦據壬○○○於偵查時陳述明確，核與黃美雲於偵訊時
證述情節相符，益證系爭二份買賣合約書有經壬○○○之同意無
訛。況當時丙○○雖為新模範公司之負責人，但尚未離開汎生公
司，壬○○○還在八十九年七月二十七日為丙○○請命，希望甲
○○能發放丙○○九萬九千四百元之薪資，足見丙○○知情且有
參與，及新模範公司是為避免汎生公司被債權人追償而另行設立
之新公司，汎生公司與新模範公司間並無真正實際之買賣甚明。
此二份買賣合約雖屬通謀虛偽不實，然既是汎生公司有權簽訂之
蔡氏夫婦所為，即與偽造私文書係由無權製作者偽冒他人名義製
作之情形不同，自不能論以偽造私文書罪。因認不能證明甲○○
、丙○○、戊○○、己○○有此部分犯罪。(3)關於二份工程承攬
契約書（見本案證據(一)至(八)之二卷第一七九至二０九頁）部分：
已如前揭甲○○違反商業會計法，關於工程承攬契約書部分所述
，該二份契約書係甲○○與蔡氏夫婦雙方合意訂立，並說明：其
等合意訂立上開二份虛偽之工程承攬契約書，主要目的係為向銀
行融資、借款，依工程承攬契約書，由新利鼎公司開立十二張發
票給汎生公司，汎生公司開立支票給新利鼎公司，以便新利鼎公
司得以該工程承攬契約、發票及汎生公司票據向華南商業銀行北
高雄分行融資，此為甲○○所自承，並有卷附汎生公司所簽發，
以高雄銀行四維分行為付款人，票號AGP0000000、AGP0000000，
面額七百七十四萬六千九百元、三百七十四萬八千五百元支票影
本二張（見本案證據(九)至(十五)卷第二二三至二二四頁），以及相對
應新利鼎公司開給汎生公司之發票影本二張（見第一審卷(十五)第一
三一、一三二頁）足憑。雖該二份工程承攬契約書之內容與事實
不符，惟係有權製作，僅內容虛偽不實，與偽造私文書要件尚有
不合，不能論以偽造私文書罪。(4)關於被訴偽造汎生公司十八張
支票（見本案證據(九)至(十五)卷第二二一至二二六頁）部分：證人黃
美雲於偵訊時證稱：支票係由壬○○○傳真回汎生公司，由伊指
示出納（即陳淑裡）開立，因公司陸續跳票，所以有拿回來作廢
；陳淑裡於第一審審理時證稱：八十九年四月開汎生公司支票是
經壬○○○及其公司財務主管所指示；壬○○○於偵訊時證稱：
事實上在（八十九年）五月二十日左右，那時印章伊還沒有交出
去，所以才蓋章，當時伊根本沒有看就隨便蓋一蓋，因為這些支
票根本沒有用各等語，足證壬○○○有在其所述之支票上用印無
訛。壬○○○自承其於八十九年五月三十日，才將汎生公司之大
小章交給己○○，已如前述，是於八十九年五月三十日以前，汎
生公司之大小章仍在壬○○○保管中，為配合前開第二份工程承
攬契約書所簽發之支票十張，如未經其同意，何能取得汎生公司
大小章簽發上開支票。甲○○亦陳明：新利鼎公司先開立發票，
伊指示己○○照發票金額開立搭配之票據面額，由壬○○○蓋章
簽發支票等情。為搭配工程承攬契約書所簽發之支票，則係雙方
為要達成融資目的合意而為，亦與偽造有價證券之情形不符。不
能證明甲○○、丙○○、戊○○、己○○有此部分犯罪。４、犯
罪事實編號十部分：附件四之(一)所示之三十一張支票（見原判決
第九六至九八頁），其中十張並無汎生公司之背書，八張之資料
不全，其餘十三張，部分有汎生公司之背書，部分有亙豐公司之
背書等情，據告訴代理人焦文城律師於原審審理時陳述明確，其
餘附件四之(二)、(三)所示之支票，均有汎生公司之背書，甲○○、
乙○○並不爭執。惟自八十九年四月間，甲○○為解決汎生公司
積欠地下錢莊之債務問題，陸續注入高達三千萬元以上之資金，
八十九年五月初，汎生公司委託甲○○全權處理其債務，並於同
年月三十日交付汎生公司之大小章，則甲○○既須處理汎生公司
之債務，復有權使用汎生公司之大小章，是其在汎生公司所收之
客票上，以汎生公司之名義背書，難謂係偽造私文書。當時汎生
公司財務缺口相當大，若將所收取之客票存入汎生公司，恐有遭
債權人強制執行之虞，此與汎生公司爭取重整之目的不合，又當
時甲○○已為汎生公司墊付大量資金，若其進駐汎生公司對財務
又無主導權，其債權豈非無從確保？因此其要求汎生公司交出財
務主導權乃屬必然之事，此從汎生公司在該段期間內，所有一切
請款，不論公、私帳，均須經甲○○批示核可即可明瞭。則甲○
○既掌有汎生公司一切財務之決定權，是縱認其使用汎生公司之
大小章，於附件四所示之客票上背書，亦屬汎生公司授權之一部
分，實無偽造汎生公司名義背書之可言。至於甲○○將汎生公司
所收客票經由其他公司或私人名義提示付款，係其與汎生公司間
民事債權債務如何結算之問題，與偽造支票背書之偽造私文書犯
行有別，亦不能證明甲○○、乙○○、己○○有此部分犯罪。俱
已詳述其得心證之理由。經核原判決此部分尚無足以影響判決結
果之違法情形。檢察官此部分上訴意旨，關於甲○○、乙○○被
訴偽造經營權讓渡協議書及甲○○、乙○○、戊○○、己○○被
訴偽造代物清償協議書、偽開支票及在支票上偽造汎生公司之背
書部分，略以：（一）汎生公司之大小章，係汎生公司在銀行轉
帳所用，己○○取走後，其用途範圍亦應供其為汎生公司營業上
銀行轉帳使用，非任其隨意供人蓋用。而甲○○於其筆錄、聲請
狀均自承為管理財務而進入汎生公司協助重整，其職責範圍限於
財務。按此汎生公司經營權之委託經營係屬公司重大之事項，為
公司法所明定，而依民法規定甲○○之管理財務又僅限於財務一
端，自無權限任意持用汎生公司之大小章蓋用於其本身所經營之
漢璽公司與汎生公司之經營權讓渡協議書上，原判決認無偽造情
事，顯屬擴大解釋其擁有汎生公司財務監控權，至得任意使用其
所取得之汎生公司大小章於其他任何文件上，此事實認定顯與證
據矛盾，而有判決理由矛盾之違法。（二）本件須確認甲○○與
蔡氏夫婦間之關係如何，方能判斷甲○○於掌控汎生公司期間所
製作出來之合約及書面等，是否真實？原判決認定甲○○自八十
九年四月十八日為蔡氏夫婦解決其等為汎生公司而積欠地下錢莊
之欠款二千五百萬元，另外挹注資金約一千萬元，總計三千五百
萬元後，蔡氏夫婦為解決汎生公司之資金困境，而請求甲○○協
助拯救汎生公司，因而汎生公司自八十九年五月下旬起，所有需
用之資金，均簽由甲○○同意而給付等情，固無疑問。然甲○○
為蔡氏夫婦解決地下錢莊之高利貸，繼而提供資金與汎生公司渡
過難關之行為以法律觀點而論，應係甲○○個人與汎生公司間借
貸資金之行為。甲○○為保全其債權，得要求汎生公司或蔡氏夫
婦提供擔保品，以確保其債權，然究非得進入債務人公司，取走
公司所擁有之貨款支票（客票）或資產等。又甲○○對於汎生公
司之股票，表示全然無任何興趣，其無意於汎生公司之經營權，
殆無可疑。縱甲○○係依法取得公司之經營權（如獲選為董事長
），其行使經營權，亦僅能為公司利益、計算而為之。其自行以
私人或其所擁有之其他公司帳戶提示兌領，致使汎生公司全然缺
乏營運之資金，再由其私人另取據貸與公司款項。如此方式，等
同藉機掏空公司之資產，而同時虛增公司對其個人之負債。甲○
○不依法行事，竟以其自稱投入四千五百萬元資金，藉口需確保
對汎生公司之債權，派員進駐汎生公司掌控其財務、出納、會計
等部門，將公司營收之客票及預收之營收客票，均由己○○於汎
生公司業務部門經收人書立應收帳款明細而沖銷業務員之帳目後
，直接取交與新利鼎公司會計人員收受，而由甲○○任意於其自
己公司或私人帳號內提示，此有本件案發時，自新利鼎公司搜獲
之汎生公司應收帳款明細與新利鼎公司之繳款單附卷可稽；而汎
生公司如有任何支出花用，則一律登記於付款簽收簿，造成汎生
公司一再向其借支，債務增加，而其強行取走汎生公司營收票據
，卻無帳可稽之怪現象。在此狀況下，蔡氏夫婦為不忍見其等一
手創立之公司，因財務調度失衡而毀於一旦，只有卑躬屈膝地祈
求甲○○高抬貴手，支付公司所應付之票據，及公司員工之薪水
，以免老員工因無法支領薪水而星散，此等狀況乃蔡氏夫婦歷次
以信函向甲○○報告汎生公司之財務狀況，懇求其支付員工薪水
以挽留人才；甚而明知當初甲○○藉口其為確保其債權以免他債
權人分取公司收入而使其投入之金額未獲保障，乃要求蔡氏夫婦
配合提供人頭，成立新模範公司，以使汎生公司產品透過新模範
公司去銷售，使新模範公司能實際得利；然於成立後，實際上全
部運作，均為甲○○操控，甚至成為新利鼎集團經營生技事業之
幌子，壬○○○仍在信函內，虛予附和阿諛甲○○稱：「新模範
再造成功」之原因。乃原判決未斟酌上揭情狀，冒然以壬○○○
為尋求外援而書寫之信函，斷章取義，將惡意介入掏空公司之甲
○○等人認定為拯救汎生公司之恩人，實未見其妥適。原判決就
蔡氏夫婦於原審所陳，不利於甲○○等人之事證，何以不足採信
，並未加以論述，僅仍片面聽信甲○○等人之辯解，維持第一審
相同之認定，自屬判決理由不備之違法。關於八十九年五月四日
汎生公司全權委託甲○○處理該公司債務之承諾書部分，略以：
（一）八十九年五月二十日之前，蔡氏夫婦仍因躲避地下錢莊，
未返回汎生公司，並無資料可資憑藉，何能指揮部屬製作卷附汎
生公司未兌現明細表並提供支票影本三百三十九張，且查甲○○
借款予汎生公司償還債務，原於地下錢莊之汎生公司支票，係由
曾建國取回，直接交予甲○○二百七十八張，據曾建國於八十九
年十月十七日在高雄縣調查站詢問時，證述其將地下錢莊取回之
汎生公司支票分二次交予甲○○等語，再加上蔡氏夫婦避債期間
，於八十九年四月二十六日，由乙○○向壬○○○取走之客票一
百十張，則八十九年五月五日前，甲○○即掌控汎生公司支票三
百八十八張，蔡氏夫婦及所屬何以能製作支票明細表並影印支票
影本？（二）甲○○坦承：其幫汎生公司償還地下錢莊債務，係
自八十九年四月中旬到五月二十日前全部處理完畢等情。若然，
蔡氏夫婦怎可能於尚未處理完竣之同年四月二十六日，將上開客
票全數交予甲○○（上開客票之票載金額總計達六千餘萬元）。
該承諾書日期載為八十九年五月四日，顯與上述甲○○代償債務
之日期相左，足見上開承諾書，係甲○○於八十九年五月底，掌
握汎生公司之營運及汎生公司大小章之後，為確保其債權，自行
依蔡氏夫婦於同年四月二十六日呈報之客票明細，打字成附件，
作為承諾書內容中之擔保債權，虛偽作成該承諾書。原判決關於
承諾書部分之認定，顯與證據矛盾，又對上開不利於甲○○等人
之論述，未詳述其不可採納之理由，原判決此部分有理由矛盾及
理由不備之違法等各語。惟查：（一）刑法第二百十條之偽造私
文書罪，指無製作權不法製作者而言。原判決以八十九年六月二
十六日之經營權讓渡協議書既係由汎生公司之負責人辛○○所親
簽，而由甲○○蓋用其所保管之汎生公司大小章（壬○○○於八
十九年五月三十日所交付），係屬有權製作，因認甲○○、乙○
○無偽造私文書犯行。所為論斷，於法尚無不合；至於該經營權
讓渡協議書是否符合公司法相關規定，及應否經汎生公司股東會
之同意等項，屬該協議書在法律上效力之問題，與該協議書是否
偽造無涉，核無判決理由矛盾之可言。檢察官上訴意旨就此指摘
，自非適法之第三審上訴理由。（二）原判決已詳為說明其認定
八十九年五月四日之承諾書乃屬真正，尚無偽造之理由（見原判
決第五二至五五頁）。而依卷附承諾書記載：「台灣汎生製藥廠
（股）公司（法定代理人辛○○）茲全權委託甲○○先生處理本
公司債務問題，並向甲○○先生商借現金新台幣伍仟伍佰萬元整
，今提供長期客票（如附件）交由甲○○先生作為擔保，如立書
人於民國八十九年六月十日前屆期未還款，自願放棄客票擁有權
，並將客票全數移轉予甲○○先生全權處置。」等語（見偵卷紙
袋資料第三一至八一頁）。汎生公司辛○○為求甲○○之資金挹
注，在甲○○幫汎生公司償還地下錢莊之債務之前，先行出具上
開承諾書，其債權始有所擔保；檢察官上訴意旨指稱上開承諾書
應係八十九年五月底作成云云，則乏其據；而原判決復依憑證人
潘明玉之證言，並參酌卷附汎生公司未兌現支票明細表等證據，
就該承諾書係經蔡氏夫婦同意等理由論述綦詳。至證人曾建國於
八十九年十月十七日在高雄縣調查站接受詢問時，雖證述其將向
地下錢莊取回之債權憑證分二次交予甲○○；惟其旋即補充證稱
：第一次係甲○○至伊家拿取、第二次由乙○○陪同壬○○○至
伊家取走。至於何時交付，則稱：「詳細時間記不得，但可確定
是在今年四月下旬至五月下旬之期間內。」等語（見偵字第二五
四二二號卷第二六頁背面）。該證人既不能確定係在八十九年五
月四日之前交付相關之債權憑證，其所為陳述即不足為甲○○、
乙○○不利之認定。原判決就此縱未說明，於判決結果顯不生影
響。核無上訴意旨所指判決理由矛盾、不備之違法情形，執此指
摘，亦非合法之第三審上訴理由。（三）證據之取捨及其證明力
之判斷，屬於事實審法院之職權，苟其所為之判斷，並不違背經
驗法則及論理法則，即不能任意指為違背法令，而執為合法之第
三審上訴理由。又檢察官就被告犯罪事實，應負舉證責任，並指
出證明之方法。倘其所提出之證據，不足為被告有罪之積極證明
，或其闡明之證明方法，無從說服法院形成被告有罪之心證，基
於無罪推定之原則，即應為被告無罪之諭知。本件公訴人起訴前
揭犯罪事實編號七至十所載甲○○、丙○○、戊○○、己○○涉
嫌偽造私文書等部分，所提出之各項證據。原判決已逐一剖析，
參互審酌，認仍無從獲得有罪之心證，因而為甲○○等有利之判
決，於法洵無違誤。檢察官其餘上訴意旨，經核無非係就已為原
判決說明之事項，再為事實上之爭執，及對於事實審法院取捨證
據與自由判斷證據證明力之職權行使，或與判決本旨無關之枝節
事項，徒憑己意泛指其為違法，核與法律規定得為第三審上訴理
由之違法情形，不相適合。其上訴為違背法律上之程式，應予駁
回。
三、甲○○、戊○○、丙○○、己○○被訴偽造署押、盜用印章
部分
按裁判上一罪案件之重罪得提起第三審上訴，其輕罪部分雖不得
上訴，依審判不可分原則，第三審法院亦應併予審判，但以重罪
部分之上訴合法為前提，如該上訴為不合法，第三審法院既應從
程序上予以駁回，而無從為實體上判決，對於輕罪部分自無從適
用審判不可分原則，併為實體上審判。本件被告甲○○、戊○○
、丙○○、己○○被訴涉犯刑法第二百十七條第一項之偽造署押
、同條第二項之盜用印章罪嫌部分，原審係維持第一審諭知各該
被告均無罪之判決，一併駁回公訴人該部分之第二審上訴，經核
均屬刑事訴訟法第三百七十六條第一款所列不得上訴於第三審法
院之案件，上開重罪之行使偽造私文書等罪部分，檢察官之上訴
既非合法，而應從程序上予以駁回，則對於公訴意旨認有裁判上
一罪關係之輕罪，即偽造署押、盜用印章部分，自無從併為實體
上審判，應併予駁回。
貳、甲○○、乙○○、戊○○被訴強制部分
按刑事訴訟法第三百七十六條所列各罪之案件，經第二審判決者
，不得上訴於第三審法院，法有明文。本件甲○○、乙○○、戊
○○被訴強制案件（即於八十九年六月二十六日甲○○為完全接
收汎生公司，夥同乙○○、戊○○、朱明強迫辛○○在經營權讓
渡協議書上簽名，辛○○不從，甲○○等人即恫稱：「如不簽字
，要叫錢莊綁走辛○○」等語，讓其心生畏懼，均涉犯刑法第三
百零四條第一項之罪），核屬刑事訴訟法第三百七十六條第一款
，不得上訴於第三審法院之案件。依前開說明，既經第二審判決
，自不得上訴於第三審法院，檢察官就此部分提起上訴（見上訴
理由書第一一頁丙），顯為法所不許。其此部分上訴為不合法，
應予駁回。
據上論結，應依刑事訴訟法第三百九十七條、第四百零一條、第
三百九十五條前段，判決如主文。
中    華    民    國  九十七  年    七    月  三十一  日
                      最高法院刑事第十庭
                          審判長法官  邵  燕  玲
                                法官  李  伯  道
                                法官  孫  增  同
                                法官  吳      燦
                                法官  李  英  勇
      本件正本證明與原本無異
                                      書  記  官
中    華    民    國  九十七  年    八    月    七    日
                                                      Ｒ


司法院資訊處製作；財團法人民間司法改革基金會備份。
